ACORDAO-COMPLETO-2345956

ACÓRDÃO 2265/2019 ATA 6/2019 - PRIMEIRA CÂMARA

VISTOS, relatados e discutidos estes autos que tratam de pedido de reexame interposto pelo Sr. José Pedro Soares de Oliveira contra o Acórdão 4549/2018-TCU-Primeira Câmara, por meio do qual esta Corte de Contas considerou ilegal o ato de aposentadoria emitido em favor do recorrente, determinando a exclusão, nos proventos do interessado, da vantagem decorrente do Bônus de Eficiência e Produtividade, previsto na Lei 13.464/2017, caso fosse desconstituída a decisão judicial obtida nos autos do Mandado de Segurança 35.498/STF; 
ACORDAM os ministros do Tribunal de Contas da União, reunidos em Sessão da 1ª Câmara, ante as razões expostas pelo relator e com fundamento nos arts. 33 e 48 da Lei 8.443/1992, em: 
9.1. conhecer do pedido de reexame para, no mérito, negar-lhe provimento, mantendo-se inalterado o acórdão recorrido;
9.2. dar ciência desta deliberação ao recorrente e à Superintendência Regional do Trabalho e Emprego no Estado de Minas Gerais.

Pedido de reexame interposto contra decisão proferida por esta Corte de Contas que considerou ilegal ato de concessão de aposentadoria emitido em favor do recorrente.

Primeira Câmara

3. Recorrente: José Pedro Soares de Oliveira (XXX.148.906-XX).

13.1. Ministros presentes: Walton Alencar Rodrigues (Presidente), Benjamin Zymler, Bruno Dantas e Vital do Rêgo (Relator).
13.2. Ministros-Substitutos presentes: Augusto Sherman Cavalcanti e Weder de Oliveira.

VITAL DO RÊGO

Ministro Benjamin Zymler.

Adoto como relatório, com os devidos ajustes de forma, a instrução elaborada no âmbito da Secretaria de Recursos (peça 19) , com a qual se manifestou de acordo o corpo gerencial daquela unidade técnica especializada (peças 20) , a seguir transcrita:
Trata-se de pedido de reexame interposto pelo Sr. José Pedro Soares de Oliveira (peça 12) , ex-fiscal do trabalho da Superintendência Regional do Trabalho e Emprego no estado de Minas Gerais, contra o Acórdão 4549/2018-TCU-Primeira Câmara (peça 6) .
1.1. A deliberação recorrida apresenta o seguinte teor:
VISTOS, relatados e discutidos estes autos de aposentadoria concedida pela Superintendência Regional do Trabalho e Emprego no Estado de Minas Gerais,
ACORDAM os Ministros do Tribunal de Contas da União, reunidos em sessão da 1ª Câmara, diante das razões expostas pelo Relator, com fundamento no art. 71, inciso III, da Constituição Federal e nos arts. 1º, inciso V, 39, inciso II, e 45 da Lei 8.443, de 16 de julho de 1992, em:
9.1. considerar ilegal o ato de aposentadoria do sr. José Pedro Soares de Oliveira, recusando seu registro;
9.2. determinar à Superintendência Regional do Trabalho e Emprego no Estado de Minas Gerais, com fulcro nos arts. 71, inciso IX, da Constituição Federal e 6º, § 2º, da Resolução TCU 206/2007, que:
9.2.1. na hipótese de desconstituição da decisão judicial obtida pelo Sindicato Nacional dos Auditores Fiscais do Trabalho (Sinait) nos autos do Mandado de Segurança 35.498, em trâmite no Supremo Tribunal Federal (STF) , faça cessar de imediato, sob pena de responsabilidade solidária da autoridade administrativa omissa, os pagamentos decorrentes do ato impugnado, em particular  aqueles alusivos ao Bônus de Eficiência e Produtividade, previsto na Lei 13.464/2017, por incompatível com o art. 40, caput e §§ 1º, 3º, 4º e 18, da Constituição Federal, dada a expressa exclusão da vantagem remuneratória, de caráter pro labore faciendo, da base de cálculo de contribuição previdenciária;
9.2.2. dê ciência do inteiro teor desta deliberação ao sr. José Pedro Soares de Oliveira, alertando-o de que o efeito suspensivo proveniente da interposição de eventuais recursos, caso não providos, não o exime da devolução dos valores indevidamente percebidos após a notificação;
9.2.3. envie a esta Corte de Contas, no prazo de 30 (trinta) dias, por cópia, comprovante de que o interessado teve ciência desta deliberação;
9.3. esclarecer à unidade de origem que, em se verificando a hipótese referida no item 9.2.1 acima, a concessão considerada ilegal poderá prosperar mediante a emissão e o encaminhamento a este Tribunal de novo ato concessório, escoimado da irregularidade apontada nestes autos, nos termos do art. 262, § 2º, do Regimento Interno do TCU (grifos acrescidos) .
HISTÓRICO
2. Entendeu-se indevido o pagamento ao recorrente do chamado Bônus de Eficiência e Produtividade, ainda que tal pagamento encontre previsão em dispositivos da Lei 13.464/2017, porquanto essa mesma lei exclui a vantagem da base de cálculo da contribuição previdenciária dos segurados:
Art. 17.  Os ocupantes do cargo de Auditor-Fiscal do Trabalho terão direito ao valor individual do Bônus de Eficiência e Produtividade na Atividade de Auditoria-Fiscal do Trabalho por servidor, na proporção de 1 (um inteiro) .
§ 1o  Os servidores ativos em efetivo exercício no cargo de Auditor-Fiscal do Trabalho receberão o Bônus de Eficiência e Produtividade na Atividade de Auditoria-Fiscal do Trabalho proporcionalmente ao período em atividade, de acordo com os percentuais de bonificação definidos na tabela 'b' do Anexo III desta Lei, aplicáveis sobre a proporção prevista no caput deste artigo. 
§ 2o  Os aposentados receberão o Bônus de Eficiência e Produtividade na Atividade de Auditoria-Fiscal do Trabalho correspondente ao período em inatividade, de acordo com os percentuais de bonificação definidos na tabela 'b' do Anexo IV desta Lei, aplicáveis sobre a proporção prevista no caput deste artigo. 
§ 3o  Os pensionistas farão jus ao Bônus de Eficiência e Produtividade na Atividade de Auditoria-Fiscal do Trabalho da seguinte forma, aplicável sobre a proporção prevista no caput deste artigo: 
I - para as pensões instituídas em decorrência do falecimento do servidor na atividade, o valor do Bônus será pago observado o disposto na tabela 'b' do Anexo III desta Lei, aplicando-se o disposto na tabela 'b' do Anexo IV desta Lei para fins de redução proporcional da pensão a partir do momento em que for instituída¿ 
II - para as pensões instituídas em decorrência do falecimento do servidor na inatividade, o valor do Bônus será o mesmo valor pago ao inativo, observado o tempo de aposentadoria, conforme o disposto na tabela 'b' do Anexo IV desta Lei. 
............................................................................................................................................
Art. 24.  O valor do Bônus de Eficiência e Produtividade na Atividade de Auditoria-Fiscal do Trabalho não integrará o vencimento básico, não servirá de base de cálculo para adicionais, gratificações ou qualquer outra vantagem pecuniária e não constituirá base de cálculo de contribuição previdenciária (grifos acrescidos) .
ADMISSIBILIDADE
3. Reitera-se o exame de admissibilidade realizado pelo Sar/Serur (peça 13) , que opinou pelo conhecimento do recurso, nos termos do artigo 48 da Lei 8.443/1992, c/c os artigos 285 e 286, parágrafo único, do RI/TCU, suspendendo-se os efeitos dos subitens 9.1 e 9.2.1 do Acórdão 4549/2018-TCU-Primeira Câmara, em relação ao recorrente. O Excelentíssimo Senhor Ministro Vital do Rêgo, mediante despacho de peça 16, concordou com esta unidade técnica. 
EXAME DE MÉRITO
 Delimitação
4. Constitui objeto do presente recurso definir se:
a) este Tribunal deveria ter realizado a oitiva prévia do recorrente antes da prolação do acórdão ora recorrido, que apreciou seu ato de aposentadoria;
b) a deliberação ora recorrida violou o princípio da legalidade;
c) este Tribunal tem competência para realizar o controle incidental de constitucionalidade;
d) teria havido violação ao princípio da reserva de plenário;
e) a natureza jurídica do instituto "bônus de eficiência e produtividade" é eminentemente indenizatória;
f) a decisão ora combatida é prejudicial para a União;
g) pela Lei Previdenciária, não incidiria a contribuição previdenciária sobre o "bônus de eficiência e produtividade";
h) houve descumprimento da decisão do STF no Mandado de Segurança 35.498.
5. Da oitiva prévia dos recorrentes
5.1. Defendeu-se que o acórdão recorrido seria nulo, eis que a Sefip, em nenhum momento, notificou o recorrente para apresentar manifestação preliminar.
Análise:
5.2. Rejeita-se, desde já, o argumento de ter havido violação aos princípios do contraditório e da ampla defesa, em virtude de não ter sido oportunizado ao ora recorrente o direito de se manifestar nos autos antes da prolação do acórdão recorrido, porquanto o entendimento consubstanciado na Súmula Vinculante 3 do STF expressamente excepciona a observância do contraditório e da ampla defesa previamente ao julgamento do Tribunal, nesses termos:
Nos processos perante o Tribunal de Contas da União asseguram-se o contraditório e a ampla defesa quando da decisão puder resultar anulação ou revogação de ato administrativo que beneficie o interessado, excetuada a apreciação da legalidade do ato de concessão de aposentadoria, reforma e pensão (grifos acrescidos) . 
5.3. Assim, nos termos da referida súmula, o STF, ao julgar os MS's 25.116 e 25.403, confirmou seu entendimento no sentido de que a Corte de Contas, nos processos de registro de aposentadoria, reforma e pensão, deve oportunizar o contraditório à parte interessada somente nos casos em que haja ultrapassado o lapso quinquenal para o julgamento do TCU. Na oportunidade, restou decidido, ainda, que o prazo não deve ser contado a partir da concessão do benefício, mas apenas do momento em que o ato foi encaminhado ao Tribunal de Contas da União para registro, pois somente a partir daí a Corte de Contas teria ciência dos motivos que levaram à sua edição.
5.4. Com base nesse entendimento, por intermédio do Acórdão 587/2011-TCU-Plenário, este Tribunal definiu a sistemática para apreciação dos atos sujeitos a registro, nestes termos:
O TCU, diante de constatação que possa levar à negativa de registro de ato de admissão de pessoal e de concessão de aposentadoria, reforma e pensão, deve assegurar aos beneficiários a oportunidade do uso das garantias constitucionais do contraditório e da ampla defesa, sempre que transcorrido lapso temporal superior a cinco anos quando da apreciação. 
5.5. O ato de aposentadoria em reexame deu entrada no TCU em 25/9/2017 e teve o seu julgamento em 15/5/2018, em Sessão realizada pela Primeira Câmara, dentro, portanto, do referido prazo de 5 (cinco) anos. 
5.7. Nesse contexto, verifica-se que esta Corte de Contas julgou o ato concessório do recorrente dentro do quinquênio legal, em consonância com a orientação da Corte Suprema, devendo, deste modo, não ser acatado o argumento de violação aos princípios do contraditório e da ampla defesa.
5.8. Cabe esclarecer que esta Corte de Contas não intima pessoalmente a parte acerca da data em que será julgado processo de seu interesse. Tal fato não ofende qualquer princípio constitucional ligado à defesa, vez que a publicação da pauta de julgamentos no Diário Oficial da União é suficiente para conferir publicidade ao ato processual. Tal exegese encontra amparo em deliberação do Plenário do Supremo Tribunal Federal, proferida em sede de Agravo Regimental em Mandado de Segurança (MS-AgR 26.732/DF, Relatora Ministra Carmen Lúcia) , conforme excerto a seguir transcrito: 
EMENTA: MANDADO DE SEGURANÇA. TRIBUNAL DE CONTAS DA UNIÃO. JULGAMENTO DE RECURSO DE RECONSIDERAÇÃO. INTIMAÇÃO PESSOAL DA DATA DA SESSÃO. DESNECESSIDADE. 
1. Não se faz necessária a notificação prévia e pessoal da data em que será realizada a sessão de julgamento de recurso de reconsideração pelo Tribunal de Contas da União. Ausência de ofensa aos princípios da ampla defesa e do devido processo legal quando a pauta de julgamentos é publicada no Diário Oficial da União. 
2. O pedido de sustentação oral pode ser feito, conforme autoriza o art. 168 do Regimento Interno do Tribunal de Contas da União, até quatro horas antes da sessão. Para tanto, é necessário que os interessados no julgamento acompanhem o andamento do processo e as publicações feitas no Diário Oficial da União. 
3. Agravo regimental ao qual se nega provimento.  
5.9. Nessa ordem de ideias, é de se propor a rejeição dos argumentos do recorrente.
6. Do princípio da legalidade
6. Defendeu-se que teria havido violação ao princípio da legalidade, vez que não teria sido observado o disposto no art. 24 da Lei 13.464/2017 (in verbis) :
Art. 24.  O valor do Bônus de Eficiência e Produtividade na Atividade de Auditoria-Fiscal do Trabalho não integrará o vencimento básico, não servirá de base de cálculo para adicionais, gratificações ou qualquer outra vantagem pecuniária e não constituirá base de cálculo de contribuição previdenciária. 
Análise:
6.1. É de mister observar que, no que tange ao at. 24 da Lei 13.464/2017, este Tribunal, no exercício do controle incidental de constitucionalidade, entendeu que o aludido dispositivo é inconstitucional, rejeitando sua aplicação.
6.2. Destarte, opina-se no sentido de que o argumento apresentado não merece ser acolhido.
7.  Da competência do TCU para o controle incidental de constitucionalidade
7.1. Defendeu-se que este Tribunal não tem competência para exercer o controle incidental de constitucionalidade.
Análise:
7.2. A competência do TCU para a realização do controle incidental de constitucionalidade foi minuciosamente esclarecida pelo Excelentíssimo Senhor Ministro Benjamin Zymler (TC Processo 028.683/2017-0, Acórdão 10518/2017-TCU-Primeira Câmara) :
5. Em preliminar, acerca da possibilidade de esta Corte proceder ao exame incidental de inconstitucionalidade de lei ou ato normativo do poder público, hipótese, aliás, expressamente prevista no § 2º do art. 17 de seu Regimento Interno, permito-me transcrever excerto do voto por mim proferido no âmbito do TC-Processo 021.009/2017-1, o qual veio a fundamentar o Acórdão 2000/2017-TCU-Plenário:
"20. O controle de constitucionalidade, que tem como único objetivo a preservação da supremacia da Constituição, é o único meio pelo qual os poderes constituídos poderão fazer o exame da adequação das leis e dos atos normativos à Constituição, do ponto de vista material ou formal, em estrita observância ao princípio da compatibilidade vertical, segundo o qual a validade e, portanto, a aplicação da norma inferior depende de sua compatibilidade com a Constituição Federal. 
............................................................................................................................................
31. Parece, claro, assim, que, onde há jurisdição, há o poder-dever de se declarar a inconstitucionalidade das leis e dos atos administrativos incompatíveis com a Constituição. Afinal de contas, para que o TCU possa cumprir a sua missão de assegurar a efetiva e regular gestão dos recursos públicos em benefício da sociedade, não há como se admitir que atos contrários aos princípios constitucionais sejam tolerados, mesmo quando travestidos de lei. Daí a atualidade do entendimento do Supremo Tribunal Federal, consubstanciado na Súmula nº 347, segundo a qual: 
'O Tribunal de Contas, no exercício de suas atribuições, pode apreciar a constitucionalidade das leis e atos do Poder Público.' 
32. Evidentemente que essa competência do TCU refere-se à apreciação da constitucionalidade das leis e atos do Poder Público em caráter incidental e a cada caso concreto que lhe é submetido, com efeitos apenas entre as partes, haja vista que a declaração de inconstitucionalidade em abstrato, com efeito erga omnes, somente compete ao STF. 
33. Na verdade, parece cristalino que a Súmula 347 nada mais fez do que explicitar as atribuições outorgadas ao TCU pela Carta Magna, hoje constantes de rol bem mais extenso do que o da Constituição de 1946. Com efeito, no exercício de suas atribuições constitucionais, o TCU procede à análise de conformidade dos atos praticados pelos gestores públicos e demais responsáveis por bens e valores da União com o ordenamento jurídico vigente, em cujo vértice encontra-se a Constituição Federal. Em muitos casos, portanto, essa análise depende da interpretação de normas que regem tais atos e de seu confronto com a Constituição Federal. Daí a razão de ser da multicitada Súmula 347 do STF. 
34. Tem-se, assim, que a suposta revogação do enunciado nº 347 da Súmula do Supremo Tribunal Federal (...) representaria uma capitis diminutio das competências constitucionais atribuídas a esta Corte de Contas pelo constituinte originário, uma vez que, para o exercício do poder de controle inerente às atividades de fiscalização e auditoria, o TCU passaria a se subordinar tão somente à lei e não à Constituição Federal. 
............................................................................................................................................
37. De resto, cumpre dizer que a ampla legitimação para o controle abstrato de constitucionalidade, conferida pela atual Carta Política, não eliminou o controle difuso de constitucionalidade, ainda que possa tê-lo reduzido, sendo certo que ainda hoje podem os juízes e tribunais declarar, em cada caso concreto, a inconstitucionalidade de leis ou atos normativos do poder público. Em menor extensão, segundo o STF, pode o TCU deixar de aplicar ao caso concreto sob sua análise lei que considere inconstitucional. Nesse contexto, pode-se afirmar que permanecem válidos os pressupostos que ensejaram a edição pelo STF da Súmula de nº 347 em 1963."
7.3. Posta assim a questão, entende-se que o argumento apresentado pelo recorrente não merece ser acolhido.
8. Da reserva de plenário
8.1. Defendeu-se a violação da súmula vinculante nº 10 do STF, com base no seguinte argumento:
8.2. A declaração de inconstitucionalidade de lei, afastando-se a sua incidência, no todo ou em parte, depende do julgamento pelo plenário deste Tribunal, a teor do art. 17, §§ 1º e 2º, do Regimento Interno do TCU, em observância ao disposto no art. 97 da Constituição Federal de 1988.
Análise:
8.3. Assim, dispõe a súmula vinculante nº 10 do STF:
Viola a cláusula de reserva de plenário (CF, artigo 97) a decisão de órgão fracionário de Tribunal que embora não declare expressamente a inconstitucionalidade de lei ou ato normativo do poder público, afasta sua incidência, no todo ou em parte.
8.4. Ocorre que o TCU é um órgão que exerce atividade de caráter eminentemente administrativo, circunstância essa que descaracteriza, por completo, a alegação de desrespeito ao enunciado constante da Súmula Vinculante nº 10/STF. Nesse sentido, deve-se considerar a seguinte fundamentação de decisão monocrática do Ministro Celso de Mello do STF (Rcl 15.287 MC/PR) :
É que a alegação de desrespeito à exigência constitucional da reserva de plenário (CF, art. 97) supõe, para restar configurada, a existência de decisão emanada de autoridades ou órgãos judiciários proferida em sede jurisdicional. 
Assinalo, no entanto, que o Conselho da Magistratura do E. Tribunal de Justiça do Estado do Paraná, no âmbito de suas atribuições, exerce atividade de caráter eminentemente administrativo, circunstância essa que descaracteriza, por completo, a alegação de desrespeito ao enunciado constante da Súmula Vinculante nº 10/STF.
8.5. Demais disso, merece destaque o seguinte excerto de voto do relator do Acórdão 10514/2017-TCU-Primeira Câmara (TC Processo 028.571/2017-7) :
21. Por fim, cumpre anotar que, em sessão de 8/11/2017, o Plenário desta Corte, por meio do Acórdão 2.463/2017, ao ter presente a mesma questão aqui tratada, determinou a supressão do pagamento a cinco inativos do Ministério do Trabalho do Bônus de Eficiência e Produtividade previsto na Lei 13.464/2017, "por incompatível com o art. 40, caput e §§ 1º, 3º, 4º e 18, da Constituição Federal". 
22. Com isso, tendo em vista o disposto no art. 15 do Novo Código de Processo Civil, bem como o teor do enunciado nº 103 da Súmula desta Corte, que estabelece que "na falta de normas legais regimentais específicas, aplicam-se, analógica e subsidiariamente, no que couber, a juízo do Tribunal de Contas da União, as disposições do Código de Processo Civil", observo que foi satisfeita a chamada "cláusula de reserva de plenário" - estabelecida no art. 97 da CF/1988, consoante se extrai do parágrafo único do art. 949 do NCPC, verbis:
"Art. 949.  Se a arguição for:
I - rejeitada, prosseguirá o julgamento;
II - acolhida, a questão será submetida ao plenário do tribunal ou ao seu órgão especial, onde houver.
Parágrafo único.  Os órgãos fracionários dos tribunais não submeterão ao plenário ou ao órgão especial a arguição de inconstitucionalidade quando já houver pronunciamento destes ou do plenário do Supremo Tribunal Federal sobre a questão"  (grifou-se) .
8.6. Em virtude dessas considerações, o argumento apresentado pelos recorrentes não merece ser acolhido.
9. Da natureza jurídica do instituto "bônus de eficiência e produtividade"
9.1. Defendeu-se que a natureza jurídica do "bônus de eficiência e produtividade" é indenizatória, com base nos seguintes argumentos:
9.2. A natureza jurídica do instituto "bônus de eficiência e produtividade", ainda que seja contraprestação de um serviço realizado, é eminentemente indenizatória, na medida em que representa uma compensação em favor do agente público que conseguiu aumentar a arrecadação, ou seja, é indiscutivelmente em prol do interesse da Administração.
9.3. Com isso, o pagamento é feito sem incidência de contribuição previdenciária, por ser uma parcela indenizatória, devendo ser paga de forma proporcional e com o critério legal de maior ou menor atuação na formação do valor que será dividido para o pagamento do bônus. É claro que novas formas de remuneração de servidores públicos podem gerar debates e formação de posicionamentos jurídicos e, no caso do bônus, não é diferente.
Análise:
9.4. Para o deslinde da presente questão, é de mister transcrever os artigos 49, 51 e 61 da Lei 8.112/1990:
Art. 49.  Além do vencimento, poderão ser pagas ao servidor as seguintes vantagens:
I - indenizações;
II - gratificações;
III - adicionais.
§ 1º  As indenizações não se incorporam ao vencimento ou provento para qualquer efeito.
§ 2º  As gratificações e os adicionais incorporam-se ao vencimento ou provento, nos casos e condições indicados em lei.
Art. 51.  Constituem indenizações ao servidor:
I - ajuda de custo;
II - diárias;
III - transporte.
IV - auxílio-moradia.  
Art. 61.  Além do vencimento e das vantagens previstas nesta Lei, serão deferidos aos servidores as seguintes retribuições, gratificações e adicionais:        
I - retribuição pelo exercício de função de direção, chefia e assessoramento
II - gratificação natalina;
III - adicional por tempo de serviço;   (Revogado pela Medida Provisória nº 2.225-45, de 4.9.2001) 
IV - adicional pelo exercício de atividades insalubres, perigosas ou penosas;
V - adicional pela prestação de serviço extraordinário;
VI - adicional noturno;
VII - adicional de férias;
VIII - outros, relativos ao local ou à natureza do trabalho.
IX - gratificação por encargo de curso ou concurso. 
9.5. A leitura atenta das disposições supra revela que, quando o legislador deseja elencar um rol de vantagens como meramente exemplificativo, utiliza a expressão "outros"  (cf, e.g., inciso VIII do art. 61 supracitado) .
9.6. Assim, é de se concluir que compõem o rol das indenizações apenas a ajuda de custo, as diárias, o transporte e o auxílio-moradia. É dizer: o "bônus de eficiência e produtividade" não pode ser enquadrado como espécie do gênero indenização, vez que o art. 51 da Lei 8.112/1990 é taxativo e não admite a inclusão de outras vantagens.
9.7. Posto isso, cumpre perquirir a natureza jurídica do "bônus de eficiência e produtividade". Para tanto, transcreve-se o disposto na Lei 13.464/2017:
Art. 17.  Os ocupantes do cargo de Auditor-Fiscal do Trabalho terão direito ao valor individual do Bônus de Eficiência e Produtividade na Atividade de Auditoria-Fiscal do Trabalho por servidor, na proporção de 1 (um inteiro) .
§ 1º Os servidores ativos em efetivo exercício no cargo de Auditor-Fiscal do Trabalho receberão o Bônus de Eficiência e Produtividade na Atividade de Auditoria-Fiscal do Trabalho proporcionalmente ao período em atividade, de acordo com os percentuais de bonificação definidos na tabela 'b' do Anexo III desta Lei, aplicáveis sobre a proporção prevista no caput deste artigo. 
§ 2º Os aposentados receberão o Bônus de Eficiência e Produtividade na Atividade de Auditoria-Fiscal do Trabalho correspondente ao período em inatividade, de acordo com os percentuais de bonificação definidos na tabela 'b' do Anexo IV desta Lei, aplicáveis sobre a proporção prevista no caput deste artigo. 
 (...) 
9.8. Acrescente-se a doutrina de Hely Lopes Meirelles:
O que caracteriza o adicional e o distingue da gratificação é o ser aquele uma recompensa ao tempo de serviço do servidor, ou uma retribuição pelo desempenho de funções especiais que refogem da rotina burocrática, e esta, uma compensação por serviços comuns executados em condições anormais para o servidor, ou uma ajuda pessoal em face de certas situações que agravam o orçamento do servidor. O adicional relaciona-se com o tempo ou com a função; a gratificação relaciona-se com o serviço ou com o servidor. O adicional, em princípio, adere ao vencimento e, por isso, tem caráter permanente; a gratificação é autônoma e contingente.
 (...) 
As indenizações são previstas em lei e destinam-se a indenizar o servidor por gastos em razão da função. Seus valores podem ser fixados em lei ou decreto, se aquela permitir. Tendo natureza jurídica indenizatória, não se incorporam à remuneração, não repercutem no cálculo dos benefícios previdenciários e não estão sujeitas ao imposto de renda (grifos acrescidos) (in Direito Administrativo Brasileiro, 33ª Ed., São Paulo: Malheiros Editores Ltda., p. 491 e 499) 
9.9. Em virtude dessas considerações, vale dizer que o "bônus de eficiência e produtividade" é, tecnicamente, um adicional, vez que se incorpora à remuneração e aos proventos, e não uma indenização. Daí porque o argumento apresentado pelo recorrente não merece ser acolhido.
10. Da prejudicialidade para a União
10.1. Defende-se que a incidência da contribuição previdenciária seria prejudicial à União, com base nos seguintes argumentos:
10.2. Ao indicar a necessidade de contribuição previdenciária, o TCU aponta para a utilização de verba oriunda do Tesouro Nacional. Logo, temos uma situação contraditória onde o próprio TCU caminha para lesar o erário.
Análise:
10.3. O argumento apresentado não é inédito, tendo o Excelentíssimo Senhor Ministro Benjamin Zymler assim ponderado (TC Processo 028.683/2017-0, Acórdão 10518/2017-TCU-Primeira Câmara) :
10. A propósito, não posso deixar de abordar, ainda que de passagem, os principais argumentos oferecidos pela Advocacia-Geral da União (AGU) ao defender, nos autos do TC-Processo 021.009/2017-1, os pagamentos ora impugnados:
	(...) 
	c) "a tese de incidência de contribuição previdenciária sobre o Bônus de Eficiência tem por consequência direta uma oneração maior dos cofres da União, uma vez que a contribuição patronal, ou da União, seria o dobro daquela exigida dos servidores beneficiários", o que acabaria "por gerar um dano direto para a União";
	(...) 
12. Quanto ao suposto dano que a eventual instituição de contribuição previdenciária sobre o Bônus causaria, em face da contribuição patronal (alínea "c", acima) , o argumento, com a devida vênia, é desarrazoado, mormente à luz da realidade das contas públicas nacionais. Fosse como quer a AGU, diga-se de passagem, melhor seria não cobrar contribuição nenhuma, de nenhum servidor público.
13. De fato, consideradas apenas suas fontes próprias de financiamento - a saber, as contribuições dos servidores e a chamada contribuição patronal -, o RPPS é altamente deficitário. A situação obriga o direcionamento, para custeio dos benefícios de inativos e pensionistas do setor público, de expressivo volume de receitas arrecadadas de outras fontes.
14. Ora, nesse cenário, a inclusão do Bônus nos proventos sem a respectiva contribuição previdenciária obviamente amplia a necessidade de aporte, para o sistema, de recursos adicionais do Tesouro, que, para além de sua contribuição patronal, vê-se obrigado a cobrir o que seria a parcela de esforço exigível dos próprios segurados. Aqui, não é demais enfatizar que o custo previdenciário da vantagem, havido com os seus mais de 32.000 beneficiários atuais (18.668 aposentados e 13.409 pensionistas das carreiras de Auditoria-Fiscal do Trabalho e Auditoria Tributária e Aduaneira) , é da ordem de R$ 477 milhões ao ano, custo esse integralmente assumido pelo erário ante a prescrição inserta na parte final dos arts. 14 e 24 da Lei 13.464/2017.
10.4. Destarte, opina-se pela rejeição dos argumentos apresentados pelo recorrente.
11. Da Lei Previdenciária
11.1. Defende-se que, pela Lei Previdenciária, não incidiria a contribuição previdenciária sobre o "bônus de eficiência e produtividade".	
Análise:
11.2. Para o deslinde da presente questão, traz-se à colação o § 1º do art. 4º da Lei no 10.887, de 18 de junho de 2004:
 (...) 
§ 1o Entende-se como base de contribuição o vencimento do cargo efetivo, acrescido das vantagens pecuniárias permanentes estabelecidas em lei, os adicionais de caráter individual ou quaisquer outras vantagens, excluídas:
 (...) 
XXIV - a parcela relativa ao Bônus de Eficiência e Produtividade na Atividade de Auditoria-Fiscal do Trabalho, recebida pelos servidores da carreira de Auditoria-Fiscal do Trabalho.  (Incluído pela Lei nº 13.464, de 2017) 
 (...) (grifos acrescidos) .
11.3. É, portanto, de clareza solar que o "bônus de eficiência e produtividade", por ter natureza jurídica de adicional, integra a base de cálculo da contribuição previdenciária, ex vi do disposto no § 1º supracitado. Observa-se que o inciso XXIV do § 1º do art. 4º da Lei 10.887/2004 foi acrescentado pela Lei 13.464/2017, como consequência da elaboração do art. 24 dessa última lei. Ora, se o aludido art. 24 é inconstitucional, também o é o referido inciso XXIV.
11.4. Em virtude dessas considerações, opina-se pela rejeição dos argumentos apresentados.
12. Do Mandado de Segurança 35.498 no STF
12.1. O recorrente aduz que teria havido descumprimento ao decidido no MS 35.498.
Análise:
12.2. O Excelentíssimo Senhor Ministro Alexandre de Moraes, do Pretório Excelso, nos autos dos Mandados de Segurança 35.410, 35.494, 35.498, 35.490 e 35.500, impetrados, respectivamente, pelo Sindicato Nacional dos Analistas Tributários da Receita Federal do Brasil, pelo Sindicato Nacional dos Auditores Fiscais da Receita Federal, pelo Sindicato Nacional dos Auditores do Trabalho, pela Associação Nacional dos Auditores Fiscais da Receita Federal do Brasil (Unafisco) e Associação Nacional dos Auditores fiscais da Receita Federal do Brasil (Anfip) -, deferiu os pedidos liminares "para suspender os efeitos do ato impugnado no TC Processo 021.009/2017-1, unicamente em relação aos substituídos pelo impetrante e, consequentemente, determinar que o Tribunal de Contas da União, nos casos concretos submetidos a sua apreciação, se abstenha afastar a incidência dos §§ 2º e 3º dos artigos 7º e 17 da Medida Provisória 765/2016, convertida na Lei 13.464/2017".
12.3. Dessa forma, fica temporariamente obstado que esta Corte de Contas, nos casos a serem apreciados, venha a afastar a incidência dos dispositivos da Lei nº 13.464/2017 que tratam do bônus por eficiência e produtividade para as carreiras dos Auditores Fiscais da Receita Federal do Brasil, dos Analistas Tributários da Receita Federal do Brasil e dos Auditores Fiscais do Trabalho, enquanto estiver vigente a liminar deferida pelo Excelentíssimo Senhor Ministro Alexandre de Moraes do STF. Nesse sentido, merece destaque o Acórdão 631/2018-TCU-Plenário, Sessão de 21/3/2018, Ata 9/2018, TC 028.586/2017-4.
12.4. Ocorre que essa ponderação já foi levada em consideração pelo relator a quo:
7. Sem embargo, como anota o Parquet, o Sindicato Nacional dos Auditores Fiscais do Trabalho (Sinait) obteve, em 6/2/2018, junto à Suprema Corte, decisão liminar ordenando a este Tribunal que, "em relação aos substituídos pelo impetrante, (...) , nos casos concretos submetidos à sua apreciação, se abstenha de afastar a incidência dos §§ 2º e 3º dos artigos 7º e 17 da Medida Provisória 765/2016, convertida na Lei 13.464/2017" (Mandado de Segurança 35.498, rel. Min. Alexandre de Moraes) .
8. Assim, a despeito da negativa de registro do ato, conforme propõe a unidade instrutiva, a edição de novo título de inatividade - e, consequentemente, a supressão do pagamento do Bônus de Eficiência ao interessado - deve ser condicionada à eventual desconstituição da medida liminar concedida pelo STF.
12.5. Por conseguinte, assim constou no acórdão ora recorrido:
9.2.1. na hipótese de desconstituição da decisão judicial obtida pelo Sindicato Nacional dos Auditores Fiscais do Trabalho (Sinait) nos autos do Mandado de Segurança 35.498, em trâmite no Supremo Tribunal Federal (STF) , faça cessar de imediato, sob pena de responsabilidade solidária da autoridade administrativa omissa, os pagamentos decorrentes do ato impugnado, em particular  aqueles alusivos ao Bônus de Eficiência e Produtividade, previsto na Lei 13.464/2017, por incompatível com o art. 40, caput e §§ 1º, 3º, 4º e 18, da Constituição Federal, dada a expressa exclusão da vantagem remuneratória, de caráter pro labore faciendo, da base de cálculo de contribuição previdenciária;
12.6. Posta assim a questão, opina-se pela rejeição do argumento apresentado pelo recorrente.
CONCLUSÃO
13.  Diante do exposto, conclui-se que:
a) não houve cerceamento ao direito de ampla defesa do recorrente;
b) a deliberação ora recorrida não violou o princípio da legalidade;
c) este Tribunal tem competência para realizar o controle incidental de constitucionalidade;
d) não houve violação ao princípio da reserva de plenário;
e) a natureza jurídica do instituto "bônus de eficiência e produtividade" é de "adicional";
f) a decisão ora combatida está de acordo com a Constituição;
g) o art. 24 da Lei 13.464/2017 é inconstitucional;
h) não houve descumprimento da decisão do STF no Mandado de Segurança 35.498.
13.1 Ex positis, conclui-se que se deve negar provimento ao presente pedido de reexame.
PROPOSTA DE ENCAMINHAMENTO
14.	 Diante do exposto, propõe-se ao Tribunal de Contas da União que:
a) conheça do presente recurso, para, no mérito, negar-lhe provimento;
b) dê ciência do acórdão que for prolatado ao recorrente e aos demais interessados, ressaltando-se que o relatório e o voto que o acompanharem podem ser consultados no endereço www.tcu.gov.br/acordaos, no dia seguinte ao de sua oficialização.
2.	O Ministério Público, representado nos autos pelo Procurador Dr. Júlio Marcelo de Oliveira, manifestou-se de acordo com a proposição da unidade técnica (peça 21) . 
	É o Relatório.

Claudio Renato do Canto Farag (OAB/DF 14.005) e outros.

Procurador Júlio Marcelo de Oliveira.

APOSENTADORIA. INCLUSÃO NOS PROVENTOS DE PARCELA DE NATUREZA PRO LABORE FACIENDO IMUNE DE CONTRIBUIÇÃO PREVIDENCIÁRIA. ILEGALIDADE. NEGATIVA DE REGISTRO. DETERMINAÇÃO PARA EXCLUIR DOS PROVENTOS O BÔNUS DE EFICIÊNCIA E PRODUTIVIDADE DE QUE CUIDA A LEI 13.464/2017. EFICÁCIA DA DECISÃO SUBORDINADA À REFORMA DE MEDIDA LIMINAR DEFERIDA PELO STF EM MANDADO DE SEGURANÇA. PEDIDO DE REEXAME. ELEMENTOS APRESENTADOS INCAPAZES DE MODIFICAR O JUÍZO REALIZADO PELO TRIBUNAL. NÃO PROVIMENTO.

APOSENTADORIA (APOS)

Secretaria de Recursos (Serur).

Aprecia-se, nesta oportunidade, pedido de reexame interposto pelo ex-servidor José Pedro Soares de Oliveira contra o Acórdão 4549/2018-TCU-Primeira Câmara, por meio do qual esta Corte de Contas considerou ilegal o ato de aposentadoria emitido em favor do recorrente, determinando a exclusão, de seus proventos, da vantagem do Bônus de Eficiência e Produtividade, previsto na Lei 13.464/2017, caso fosse desconstituída a decisão judicial obtida nos autos do Mandado de Segurança 35.498/STF. O Acórdão recorrido foi proferido nos seguintes termos:
9.1. considerar ilegal o ato de aposentadoria do sr. José Pedro Soares de Oliveira, recusando seu registro; 
9.2. determinar à Superintendência Regional do Trabalho e Emprego no Estado de Minas Gerais, com fulcro nos arts. 71, inciso IX, da Constituição Federal e 6º, § 2º, da Resolução TCU 206/2007, que: 
9.2.1. na hipótese de desconstituição da decisão judicial obtida pelo Sindicato Nacional dos Auditores Fiscais do Trabalho (Sinait) nos autos do Mandado de Segurança 35.498, em trâmite no Supremo Tribunal Federal (STF) , faça cessar de imediato, sob pena de responsabilidade solidária da autoridade administrativa omissa, os pagamentos decorrentes do ato impugnado, em particular  aqueles alusivos ao Bônus de Eficiência e Produtividade, previsto na Lei 13.464/2017, por incompatível com o art. 40, caput e §§ 1º, 3º, 4º e 18, da Constituição Federal, dada a expressa exclusão da vantagem remuneratória, de caráter pro labore faciendo, da base de cálculo de contribuição previdenciária; 9Os recorrentes, nos pedidos de reexame interpostos, sustentam em síntese que: 
O recorrente, no pedido de reexame interposto, sustenta em síntese que:  
a) o TCU deveria ter realizado a oitiva prévia dos recorrentes antes da prolação do acórdão ora recorrido, que apreciou seus atos de aposentadoria. Com isso, sustentam que o acórdão recorrido é nulo por não ter assegurado o prévio exercício da ampla defesa e do contraditório aos interessados;
b) o TCU não tem competência para exercer o controle incidental de constitucionalidade; 
c) o TCU violou a reserva de plenário prevista na Súmula Vinculante 10 do STF; 
d) a natureza jurídica do instituto "Bônus de Eficiência e produtividade" é eminentemente indenizatória, porquanto representa uma compensação em favor do agente público que conseguiu aumentar a arrecadação", não possuindo caráter previdenciário;
e) a decisão ora combatida é prejudicial para a União, sendo que eventual incidência de contribuição previdenciária sobre o "bônus de eficiência e produtividade implicaria oneração maior dos cofres da União, já que a contribuição patronal seria o dobro daquela exigida dos servidores beneficiários";
f) pela Lei Previdenciária, não incidiria a contribuição previdenciária sobre o "bônus de eficiência e produtividade";
g) que teria ocorrido descumprimento pelo TCU da decisão do STF, proferida nos autos do MS 35.498.
A Serur, em uníssono, propõe que o recurso seja conhecido para que, no mérito, seja negado provimento. Nesse sentido, a unidade técnica sustenta que:
a) não houve violação aos princípios do contraditório e ampla defesa uma vez que o lapso temporal compreendido entre a disponibilização do ato emitido em favor do recorrente (2017) e a efetiva apreciação desta Corte de Contas (2018) se deu em lapso temporal inferior a 5 anos, situação que dispensa a oitiva prévia do interessado, consoante entendimento consagrado pelo Supremo Tribunal Federal;
b) o TCU afastou a aplicação da Lei 13.464/2017, no que tange ao pagamento do Bônus de Eficiência e Produtividade a inativos e pensionistas, no regular exercício do controle incidental de constitucionalidade de leis e atos do Poder Público, hipótese admitida pelo Supremo Tribunal Federal (STF) nos termos de sua Súmula 347;
c) o TCU é um órgão que exerce atividade de caráter eminentemente administrativo, circunstância essa que descaracteriza, por completo, a alegação de desrespeito ao enunciado constante da Súmula Vinculante 10/STF. Nesse sentido, destaca a fundamentação de decisão monocrática do Ministro Celso de Mello do STF (Rcl. 15.287 MC/PR) ; 
d) à luz da lei e da doutrina, o Bônus de Eficiência e produtividade é, tecnicamente, um adicional, vez que se incorpora à remuneração e aos proventos, e não uma indenização"; 
e) em face dos elevados deficits apresentados pelo regime de previdência do funcionalismo, a ideia de que a incidência de contribuição previdenciária sobre o bônus implicaria oneração maior dos cofres públicos não é razoável;
f) o acórdão recorrido não descumpriu o MS 35.498, na medida em que contemplou, como condição para a implementação do acórdão, o julgamento de mérito do referido Writ.
O Ministério Público junto ao TCU, em sua manifestação regimental, acompanhou as conclusões da Serur.
-II-
Quanto à admissibilidade, ratifico o entendimento já externado no despacho de peça 16, no sentido de que o recurso interposto deva ser conhecido, eis que preenchidos os requisitos de admissão que regem a espécie.
No tocante às teses de defesa apresentadas pelo recorrente e analisadas detidamente pela Serur, manifesto minha concordância integral com os argumentos formulados pela unidade técnica, os quais foram aquiescidos pelo MPTCU, razão pela qual adoto, como minhas razões decidir, os pareceres precedentes por seus próprios fundamentos, sem prejuízo de tecer os comentários a seguir.
Entendo, na linha do que vem sendo decidido por esta Corte de Contas, que o Bônus de Eficiência e Produtividade constitui vantagem remuneratória de caráter pro labore faciendo, sendo sua natureza idêntica a das gratificações de desempenho previstas na estrutura de retribuição de diversas carreiras do funcionalismo, pagas em razão do efetivo exercício de determinada atividade e segundo os resultados apresentados pelo servidor. 
Vale dizer que a referida vantagem foi criada com objetivo específico de melhorar o desempenho dos servidores ativos, visando o aumento da arrecadação tributária. Nesse sentido, transcrevo os excertos pertinentes da exposição de motivos da Medida Provisória 765/2016 (convertida na Lei 13.464/2017) :
O Bônus de Eficiência e Produtividade na Atividade Tributária e Aduaneira objetiva o aperfeiçoamento das atividades da Instituição, em especial quanto à arrecadação, à fiscalização tributária, ao controle aduaneiro, ao atendimento dos contribuintes e ao julgamento de processos administrativos de natureza tributária e aduaneira. O seu pagamento será condicionado ao atingimento de meta institucional, a ser estabelecida e medida a partir de indicadores estritamente relacionados à atuação dos servidores integrantes da Carreira Tributária e Aduaneira da Receita Federal do Brasil. (destaques acrescidos) .
 (...) 
15. Quanto à Carreira de Auditoria-Fiscal do Trabalho e a instituição de seu Programa de Remuneração Variável, as medidas propostas resultaram de acordo firmado em mesa de negociação coordenada pela Secretaria de Gestão de Pessoas e Relações do Trabalho no Serviço Público (SEGRT) , da qual tomou parte o Sindicato Nacional dos Auditores Fiscais do Trabalho (SINAIT) . 
16. Fruto desse acordo, estão sendo instituídos o Programa de Produtividade da Auditoria-Fiscal do Trabalho e o Bônus de Eficiência e Produtividade na Atividade Auditoria-Fiscal do Trabalho, com o objetivo de incrementar a produtividade nas áreas de atuação dos ocupantes do cargo de Auditor-Fiscal do Trabalho. (destaques acrescidos) .
17. A composição remuneratória do cargo de Auditor-Fiscal do Trabalho será alterada a partir da data de publicação da proposta em comento, deixando de ser paga por subsídio para ser composta por vencimento básico e pelo Bônus de Eficiência e Produtividade na Atividade de Auditoria-Fiscal do Trabalho. 
18. O Bônus de Eficiência e Produtividade na Atividade de Auditoria-Fiscal do Trabalho será custeado com recursos provenientes de cem por cento das receitas decorrentes de multas pelo descumprimento da legislação trabalhista, inclusive pelos valores recolhidos, administrativa ou judicialmente, após inscrição na Dívida Ativa da União. (destaques acrescidos) .
19. O valor global do Bônus de Eficiência e Produtividade na Atividade de Auditoria-Fiscal do Trabalho será definido pelo Índice de Eficiência Institucional, mensurado por meio de metas e indicadores de desempenho, estabelecidos com base nos objetivos ou no planejamento estratégicos do Ministério do Trabalho. (destaques acrescidos) .
Portanto, é fácil observar que a intenção precípua da norma foi a de estimular a atuação dos servidores ativos, retribuindo o desempenho individual na medida em que a meta institucional é alcançada. Nesse contexto e, sobretudo, considerando que sobre o "Bônus de Eficiência" não incide contribuição previdenciária, não faz sentido que tal vantagem seja paga a servidores aposentados. 
Em consonância com os pareceres precedentes, também considero que o "Bônus de Eficiência" não se enquadra como verba de caráter indenizatório, como é, por exemplo, o auxílio-alimentação e o auxílio-moradia, entre outros. Vale mencionar que caso o "Bônus de Eficiência" fosse considerado verba de caráter indenizatório, como sustenta o recorrente, não seria possível seu pagamento na inatividade, porquanto as indenizações constituem mero ressarcimento por gastos realizados no exercício de função pública. É o que consta do art. 49, § 1º, da Lei 8.112/1990:
Art. 49.  Além do vencimento, poderão ser pagas ao servidor as seguintes vantagens:
I - indenizações;
II - gratificações;
III - adicionais.
§ 1º As indenizações não se incorporam ao vencimento ou provento para qualquer efeito.
Por outro lado, as gratificações de desempenho, podem, a exemplo do "Bônus de Eficiência", ser carreadas para a inatividade, desde que haja, na legislação de regência, expressa previsão nesse sentido. Nessa senda, o que distingue o Bônus de Eficiência previsto na Lei 13.464/2017 e as gratificações de desempenho previstas em inúmeras outras leis é que aquele não sofre, em nenhuma medida, a incidência de contribuição previdenciária, circunstância que lhe retira, por força da Constituição, a possibilidade de ser recebido na inatividade. É o que se depreende do disposto no art. 40 da CF/88:
"Art. 40. Aos servidores titulares de cargos efetivos da União, dos Estados, do Distrito Federal e dos Municípios, incluídas suas autarquias e fundações, é assegurado regime de previdência de caráter contributivo e solidário, mediante contribuição do respectivo ente público, dos servidores ativos e inativos e dos pensionistas, observados critérios que preservem o equilíbrio financeiro e atuarial e o disposto neste artigo. 
§ 1º Os servidores abrangidos pelo regime de previdência de que trata este artigo serão aposentados, calculados os seus proventos a partir dos valores fixados na forma dos §§ 3º e 17: 
 (...) 
§ 3º Para o cálculo dos proventos de aposentadoria, por ocasião da sua concessão, serão consideradas as remunerações utilizadas como base para as contribuições do servidor aos regimes de previdência de que tratam este artigo e o art. 201, na forma da lei.
§ 4º É vedada a adoção de requisitos e critérios diferenciados para a concessão de aposentadoria aos abrangidos pelo regime de que trata este artigo, ressalvados, nos termos definidos em leis complementares, os casos de servidores: 
I - portadores de deficiência; 
II - que exerçam atividades de risco; 
III - cujas atividades sejam exercidas sob condições especiais que prejudiquem a saúde ou a integridade física.         
 (...) 
§ 12. Além do disposto neste artigo, o regime de previdência dos servidores públicos titulares de cargo efetivo observará, no que couber, os requisitos e critérios fixados para o regime geral de previdência social.
 (...) 
§ 18. Incidirá contribuição sobre os proventos de aposentadorias e pensões concedidas pelo regime de que trata este artigo que superem o limite máximo estabelecido para os benefícios do regime geral de previdência social de que trata o art. 201, com percentual igual ao estabelecido para os servidores titulares de cargos efetivos."
Vale mencionar que, ao destacar o caráter contributivo do regime próprio de previdência dos servidores públicos, os dispositivos constitucionais transcritos vinculam expressamente o valor dos proventos às remunerações utilizadas como base para as contribuições, vedando a adoção de requisitos e critérios diferenciados para a concessão de aposentadoria.
No que diz respeito à alegação de que a supressão do pagamento do Bônus a inativos e pensionistas em nada aproveitaria aos cofres públicos, vale dizer que, nos termos do art. 16º, §§ 2º e 3º, da Lei 13.464/2017, o valor global da vantagem será definido por um "índice de eficiência institucional", a ser fixado pelo Comitê Gestor do Programa de Produtividade da Auditoria-Fiscal do Trabalho e mensurado por meio de "indicadores de desempenho e metas" estabelecidos pelo Ministério do Trabalho. Portanto, ao contrário do que alegam os recorrentes, não se trata, simplesmente, de valor retirado de um "fundo exclusivo para pagamento dos servidores ativos e inativos", como se houvesse receitas vinculadas para seu custeio. Na realidade, até hoje ainda não foi definida, objetivamente, a fonte de financiamento da gratificação no caso dos Auditores-Fiscais do Trabalho. Para estes servidores há apenas a menção, nas exposições de motivo da MP 765/2016, sugerindo que o pagamento da vantagem será "custeado com recursos provenientes de cem por cento das receitas decorrentes de multas pelo descumprimento da legislação trabalhista, inclusive pelos valores recolhidos, administrativa ou judicialmente, após inscrição na Dívida Ativa da União". 
Por derradeiro, no que tange ao suposto descumprimento da liminar proferida nos autos do MS 35.498, observo que tal decisão impede que a parcela inquinada seja suprimida dos proventos dos recorrentes enquanto não for julgado o mérito do Writ. Senão vejamos:
Diante do exposto, presentes o fumus boni iuris e o periculum in mora, DEFIRO O PEDIDO LIMINAR para suspender os efeitos do ato impugnado na TC Processo 021.009/2017-1, unicamente em relação aos substituídos pelo impetrante e, consequentemente, determinar que o Tribunal de Contas da União, nos casos concretos submetidos à sua apreciação, se abstenha de afastar a incidência dos §§ 2º e 3º dos artigos 7º e 17 da Medida Provisória 765/2016, convertida na Lei 13.464/2017. Solicitem-se informações à autoridade coatora.
Verifico que, no comando decisório, não se encontra determinação para que esta Corte de Contas considere legal o ato em epígrafe, pois a competência constitucional para apreciar a legalidade de um ato de concessão de aposentadoria é do TCU que, por meio de processo administrativo específico, analisa a situação fática de cada ato submetido a registro com o detalhamento necessário.
Dentro desse contexto, verifico que, no acórdão recorrido, o Tribunal observou a decisão proferida pela Suprema Corte, porquanto condicionou eventual exclusão da parcela denominada "Bônus de Eficiência" à decisão final do STF sobre a questão. Eis a transcrição do subitem 9.2.1 do Acórdão 4549/2018-TCU-Primeira Câmara:
9.2.1. na hipótese de desconstituição da decisão judicial obtida pelo Sindicato Nacional dos Auditores Fiscais do Trabalho (Sinait) nos autos do Mandado de Segurança 35.498, em trâmite no Supremo Tribunal Federal (STF) , faça cessar de imediato, sob pena de responsabilidade solidária da autoridade administrativa omissa, os pagamentos decorrentes do ato impugnado, em particular  aqueles alusivos ao Bônus de Eficiência e Produtividade, previsto na Lei 13.464/2017, por incompatível com o art. 40, caput e §§ 1º, 3º, 4º e 18, da Constituição Federal, dada a expressa exclusão da vantagem remuneratória, de caráter pro labore faciendo, da base de cálculo de contribuição previdenciária; 9Os recorrentes, nos pedidos de reexame interpostos, sustentam em síntese que: 
Quanto ao entendimento de mérito constante da decisão recorrida, saliento que o STF não se manifestou sobre o mérito da questão colocada, ou seja, sobre a regularidade ou não do pagamento da parcela denominada "bônus de eficiência". O que a Corte Suprema entendeu, em caráter liminar, é que o TCU não poderia realizar controle de constitucionalidade em casos concretos, a despeito da Súmula 347 do próprio STF.
Registro que, in casu, o ato em questão foi considerado ilegal porque, na data da emissão da aposentadoria (com vigência em 2017) , o ato de inativação respectivo, contemplou a parcela denominada "bônus de eficiência".  Esta situação se difere, contudo, de outras situações nas quais esta Corte de Contas considerou legais atos contemplando a referida parcela, quando as vigências das aposentadorias eram anteriores à criação do "bônus de eficiência". Nesses casos, os atos de concessão de aposentadoria (ou pensão) não contemplaram a rubrica referida. Assim, o TCU determinou apenas a exclusão da rubrica (uma vez que ela surgiu nos proventos dos inativos após a vigência das aposentadorias) condicionada a decisão final de mérito a ser proferida nos mandados de segurança que tramitam no STF e que concederam liminares favoráveis aos impetrantes. 
Portanto, mesmo não sendo possível determinar a exclusão da referida parcela em decorrência da decisão liminar proferida pelo STF nos autos do MS 35.498, para casos como o que consta dos presentes autos, pode o TCU negar registro a atos de concessão por entender irregular o pagamento de determinadas vantagens, sem que isso implique o corte das rubricas dos proventos caso exista decisão judicial que ampare o pagamento da parcela.
	Ante o exposto, VOTO para que seja adotada a minuta de acórdão que ora trago ao exame deste Colegiado.
TCU, Sala das Sessões Ministro Luciano Brandão Alves de Souza, em 12 de março de 2019.
Ministro VITAL DO RÊGO 
Relator